【裁判字號】    92,上更(一),5
【裁判日期】    920917
【裁判案由】    返還訂金等
【裁判全文】
臺灣高等法院高雄分院民事判決  九十二年度上更(一)字第五號
      上  訴  人    璉慶企業股份有限公司
?
      法定代理人    乙  ○
      訴訟代理人    許雅芬律師
      複  代理人    甲○○    .
      被 上 訴人    丙○○  .
當事人間請求返還訂金等事件，上訴人對於中華民國八十九年八月十一日臺灣高雄地
方法院八十九年度訴字第五八號第一審判決提起上訴，經最高法院第一次發回更審，
本院已於民國九十二年九月三日言詞辯論終結，茲判決如下：
    主      文
原判決關於命上訴人給付違約金超過自民國八十八年二月一日起至民國九十二年三月
二十四日止按每日新台幣柒佰伍拾元計算之部分，及該部分假執行之宣告，暨訴訟費
用之裁判均廢棄。
右開廢棄部分，被上訴人在第一審之訴及其假執行之聲請均駁回。
其餘上訴駁回。
第一、二審及發回前第三審訴訟費用由上訴人負擔五分之四，餘由被上訴人負擔。
    事實及理由
一、本件被上訴人起訴主張：被上訴人於民國八十七年七月二十一日向上訴人購買英
    國柏金斯（ＰＥＲＫＩＮＳ）公司所生產之Ｍ８Ｍ８００ＴＩ船用引擎（ＭＯＤ
    ＥＬ：ＣＯＮＤＯＲＭ８００ＴＩ８００ＢＨＰ／２３００ＲＰＭ）二部，其中
    一部為新的（以下簡稱系爭新引擎），另一部為舊的，雙方約定：買賣價金共為
    新台幣（下同）二百五十萬元，系爭新引擎應於八十七年十二月底前交付予被上
    訴人，兩造並簽立買賣合約書（以下簡稱系爭買賣合約書）。依系爭買賣合約書
    第六條第三款約定：「乙方（即上訴人）於八十八年元月三十一日前無法交貨予
    甲方（即被上訴人）壹台引擎時，乙方將無條件支付違約金每日壹仟伍佰元整」
    。詎被上訴人已依約給付價金完畢，上訴人僅給付舊引擎一部，就系爭新引擎則
    未依約給付，屢經催討，上訴人均置之不理，爰依據買賣之法律關係，請求上訴
    人給付被上訴人系爭新引擎主機一台，及自八十八年二月一日起至清償日止，按
    日給付被上訴人一千五百元之違約金；或上訴人應給付被上訴人一百六十萬元及
    自八十七年十一月七日起至清償日止，按年息百分之五計算之利息，及自八十八
    年二月一日起至清償日止，按日給付被上訴人一千五百元之違約金。另被上訴人
    於八十七年八月五日向上訴人購買ＰＥＲＫＩＮＳ  Ｍ８００ＴＩ短缸體、大修
    包及下修包各一組（以下簡稱系爭零件買賣契約），約定價金九十萬元，被上訴
    人已於八十七年十一月十日交付定金十萬元予上訴人，兩造約定於八十八年二月
    底交付上開零件，惟上訴人屆期亦未履行，為此，被上訴人乃以本件起訴狀繕本
    之送達為解除系爭零件買賣契約之意思表示，依民法第二百五十九條第二款規定
    ，上訴人應返還上開訂金十萬元。聲明：(一)上訴人應給付被上訴人全新之系爭新
    引擎，及自八十八年二月一日起至清償日止，按日給付被上訴人一千五百元之違
    約金；或上訴人應給付被上訴人一百六十萬元及自八十七年十一月七日起至清償
    日止，按年息百分之五計算之利息，及自八十八年二月一日起至清償日止，按日
    給付被上訴人一千五百元之違約金。(二)上訴人應給付被上訴人十萬元，及自八十
    七年十一月十日起至清償日止，按年息百分之五計算之利息等語。（原審判決上
    訴人應給付被上訴人全新系爭新引擎，及自八十八年二月一日起至清償日止，按
    日給付被上訴人一千五百元之違約金；暨應給付被上訴人十萬元，及自八十七年
    十一月十日起至清償日止，按年息百分之五計算之利息），於本院聲明：駁回上
    訴。
二、上訴人則以：被上訴人向上訴人所購買之引擎二部，其中一部為舊引擎，另一部
    則為有瑕疵無法使用之引擎。嗣英國柏金斯公司雖提供引擎有瑕疵之短缸體，然
    於按裝後即可使用，且該短缸體亦於八十七年七月間即送達台灣代理商處待領，
    並未逾越約定給付之期限，詎被上訴人竟拒絕接受，而向上訴人請求每日一千五
    百元違約金。上訴人與被上訴人溝通後，被上訴人仍堅持要求上訴人向原廠訂購
    全新引擎，故兩造乃於八十七年八月五日訂立系爭零件買賣契約，被上訴人同意
    接受上開原廠保固之短缸體，同時支付上訴人九十萬元，口頭約定由上訴人另行
    設法向英國柏金斯公司原廠購買全新同型號引擎交付被上訴人，其間差額損失由
    上訴人另行承受，惟被上訴人支付十萬元定金後，即拒付其餘應付款項，故系爭
    零件買賣契約顯係被上訴人違約在先，故其主張解除系爭零件買賣契約，並請求
    返還定金，實屬無據。且上訴人於訂立系爭零件買賣契約後，經與英國柏金斯公
    司洽商結果，因該公司已停產本件型號之引擎，無法交付被上訴人，故本件系爭
    新引擎無法交付係因原廠停產，非可歸責於上訴人之事由，依法上訴人自可免給
    付義務，被上訴人請求上訴人交付英國柏金斯公司之ＣＯＮＤＯＲＭ８００ＴＩ
    型船用引擎，非有理由。又依被上訴人所聲明請求上訴人給付一百六十萬元之數
    額，亦可證明被上訴人所購買之引擎為一台已使用過二百五十個小時及一台已使
    用過有瑕疵之引擎。又兩造嗣於新加坡成立和解，被上訴人已不請求違約金，其
    仍請求違約金，為無理由等詞置辯。上訴聲明：求為判決：（一）原判決關於命
    上訴人給付被上訴人自八十八年二月一日起至清償日止，按日給付被上訴人一千
    五百元之違約金部分廢棄。（二）右廢棄部分，被上訴人在第一審之訴及假執行
    之聲請均駁回。（三）訴訟費用由被上訴人負擔。（四）如受不利判決，願供擔
    保請准宣告免為假執行。
三、就原審判決命上訴人應給付被上訴人全新系爭新引擎一台，及應給付被上訴人十
    萬元，及自八十七年十一月十日起至清償日止，按年息百分之五計算之利息部分
    ，上訴人已給付完畢，故被上訴人已於九十二年七月二十一日在本院準備程序時
    撤回上開二部分之起訴，是上開二部分之訴已不存在，本院審理範圍僅限於系爭
    違約金部分，合先明。
四、兩造不爭執事項：（一）兩造間確有簽立系爭買賣合約書。（二）上訴人於九十
    二年三月二十五日已交付一部引擎予被上訴人，雖非全新引擎，但被上訴人同意
    接受。（三）英國柏金斯公司已停產Ｍ８００ＴＩ船用引擎（ＭＯＤＥＬ：ＣＯ
    ＮＤＯＲＭ８００ＴＩ８００ＢＨＰ／２３００ＲＰＭ）。
五、兩造爭執事項：（一）兩造有無在新加坡成立和解，及被上訴人是否於和解中同
    意放棄本件違約金之請求？（二）被上訴人能否向上訴人請求違約金？茲就此爭
    執點分述如下：
（一）查，上訴人主張兩造曾在新加坡成立和解，被上訴人同意放棄本件違約金之請
      求，並簽立和解契約書云云，為被上訴人所否認，而上訴人又未能舉證證明以
      實其說，是其上開主張不足採信。
（二）被上訴人能否向上訴人請求違約金？查：
  １．就英國柏金斯公司何時停產Ｍ８００ＴＩ船用引擎ＭＯＤＥＬ：ＣＯＮＤＯ
      ＲＭ８００ＴＩ８００ＢＨＰ／２３００ＲＰＭ乙節，兩造均陳稱不知道實際
      停產日期，而上訴人於本院陳稱係被上訴人提起本件訴訟請求其交付系爭新引
      擎，其決定購買系爭新引擎時，始知道英國柏金斯公司已停止生產系爭新引擎
      等語（見本院卷第四九頁），惟依兩造之約定，系爭新引擎應交付之日期係八
      十七年十二月底，距被上訴人於八十八年十二月二十七日提起本件訴訟，已近
      一年，上訴人才知悉英國柏金斯公司已停止生產系爭新引擎，又依卷附系爭買
      賣合約書（見原審卷第九、十頁）之右上角均有「Ｐｅｒｋｉｎｓ」之商標，
      且上訴人之營業項目有引擎、船用五金器材等之買賣業務，此有營利事業登記
      證影本在卷可稽（見原審卷第五三頁），足見銷售英國柏金斯公司之船用引擎
      係上訴人之主要營業項目之一，其對於英國柏金斯公司所生產之各種型號船用
      引擎應知之甚稔，其於八十七年七月二十一日與被上訴人簽立系爭買賣契約時
      ，對於英國柏金斯公司是否有生產系爭新引擎不可能毫無所悉，且上訴人於簽
      立系爭買賣合約書當時即收取被上訴人所簽發作為價金給付之四紙支票，該四
      紙支票之發票日分別為八十七年七月三十一日、八十七年八月三十一日、八十
      七年九月三十日及八十七年十月三十一日，此有系爭買賣合約書影本乙份在卷
      可參，嗣上訴人已如期提示兌現上開四紙支票，並悉數取得票款，足見兩造簽
      立系爭買賣合約書後至應交付日期八十七年十二月底前，英國柏金斯公司仍有
      生產系爭新引擎，若英國柏金斯公司在八十七年十二月底前即停產，上訴人不
      可能遲至八十八年十二月二十七日被上訴人對之提起本件訴訟後才知道停產？
      且果英國柏金斯公司於本件應交付日期八十七年十二月底前停產，何以上訴人
      未於應交付日即八十七年十二月底前通知被上訴人，而仍繼續提示上開四紙支
      票，並遲至被上訴人提起本件訴訟後，才主張英國柏金斯公司已停止生產系爭
      引擎？此外，上訴人又未能舉證證明英國柏金斯公司停止生產系爭新引擎之時
      間係在本件應交付日期八十七年十二月底前，故上訴人無法如期交付系爭新引
      擎予被上訴人，應可歸責於上訴人，上訴人自應負違約之責。是其主張無法交
      付全新系爭新引擎予被上訴人，係因英國柏金斯公司停產之故，非可歸責於上
      訴人，故被上訴人不得向上訴人請求違約金云云，不足採信。
  ２．兩造所簽立之系爭買賣合約書第六條第一項約定：「交貨因天災、戰事、罷工
      、暴動或政府法令變更及原廠設計意外等非人力所能控制之狀況而延誤或無法
      交機時，乙方不受本契約第三項之約束」，而同條第三項約定：「乙方（即上
      訴人）於八十八年元月三十一日前無法交貨予甲方（即被上訴人）壹台引擎時
      ，乙方將無條件支付違約金每日壹仟伍佰元整」。本件上訴人無法交付系爭新
      引擎予被上訴人，縱如上訴人主張係因英國柏金斯公司「停產」之故等語屬實
      ，惟上訴人陳稱不知道英國柏金斯公司「停產」之原因為何，是「停產」而無
      法交付系爭新引擎，依前開約定，並不在上訴人毋庸給付違約金情形之列，故
      上訴人主張其無法交付全新之系爭新引擎予被上訴人，係因英國柏金斯公司停
      產之故，非可歸責於上訴人，故被上訴人不得向上訴人請求違約金云云，亦不
      足採信。
（三）上訴人既未依約於八十七年十二月底前交付系爭新引擎予被上訴人，而遲至九
      十二年三月二十五日始交付，應屬違約，依兩造所簽立之系爭買賣合約書第六
      條第三項約定，上訴人自得請求被上訴人給付自八十八年二月一日起至九十二
      年三月二十四日止共計一千五百一十三日之違約金。本院參酌系爭新引擎之價
      格依系爭買賣合約書之記載係一百二十五萬元，被上訴人已給付完畢，而被上
      訴人係以經營船舶運送、出租及遊樂船舶為業，因上訴人遲未交付系爭新引擎
      ，致被上訴人少一艘營業用船，收入減少等情，本院認系爭違約金按每日一千
      五百元計算，尚嫌過高，應予核減為按每日七百五十元計算較合理，故上訴人
      請求被上訴人給付自八十八年二月一日起至九十二年三月二十四日止按每日七
      百五十元計算之違約金，應予准許，逾此部分之請求即屬無據，應予駁回。
六、綜上所述，本件被上訴人依據系爭買賣合約書之約定，請求上訴人給付自八十八
    年二月一日起至九十二年三月二十四日止按每日七百五十元計算之違約金，為有
    理由，應予准許。逾此所為請求，為無理由，應予駁回。原審就超過上開應准許
    部分，為上訴人敗訴之判決，並為假執行之宣告，自有未洽。上訴意旨就此部分
    指摘原判決不當，求予廢棄改判，為有理由，應由本院予以廢棄，並改判駁回被
    上訴人此部分之請求。至於上開應准許部分，原審判命上訴人給付，並為假執行
    之宣告，核無違誤，上訴意旨，就此部分，仍執陳詞，指摘原判決不當，求予廢
    棄，為無理由，應駁回其上訴。
七、據上論結，本件上訴為一部有理由，一部無理由，依民事訴訟法第四百五十條、
    第四百四十九條第一項、第七十九條但書，判決如主文。
中      華      民      國    九十二    年      九      月    十七    日
                                      民事第三庭
~B1審判長法官  張國彬
~B2      法官  徐文祥
~B3      法官  鄭月霞
正本係照原本作成。
不得上訴。
~B法院書記官  魏文常
中      華      民      國    九十二    年      九      月      十七    日


司法院資訊處製作；財團法人民間司法改革基金會備份。
